【裁判字號】    98,交抗,252
【裁判日期】    980316
【裁判案由】    聲明異議
【裁判全文】
臺灣高等法院臺中分院交通事件裁定    98年度交抗字第252號
抗  告  人
即受處分人  甲○○
上列抗告人因聲明異議案件，不服臺灣臺中地方法院中華民國97
年12月31日裁定（97年度交聲字第3434號，原處分案號：交通部
公路總局臺中區監理所臺中市監理站97年11月28日裁監稽違字第
裁61－GE0000000號裁決書），提起抗告，本院裁定如下：
    主  文
抗告駁回。
    理  由
一、原處分機關交通部公路總局臺中區監理所臺中市監理站（下
    稱原處分機關）處分意旨略以：抗告人即受處分人甲○○（
    下稱抗告人）駕駛車牌號碼FB3-369號重型機車，於民國97
    年10月21日23時46分許，行經臺中市○○路與柳川東路口時
    ，因不服交警稽查及拒絕酒測之違規事由，經臺中市警察局
    第二分局永興派出所（下稱原舉發機關）警員依違反道路交
    通管理處罰條例第60條第2項第1款、第35條第4項之規定，
    製開中市警交字第GE0000000號舉發違反道路交通管理事件
    通知單予以舉發，抗告人不服，到案申訴，經原處分機關函
    詢原舉發機關調查結果，仍認抗告人違規事實明確，於97年
    11月28日以裁監稽違字第裁61-GE0000000號裁決書裁處新臺
    幣（下同）60,900元之罰鍰，並吊銷機車駕駛執照，3年內
    禁考等語。受處分人於同日收受裁決書後，不服裁決，於當
    日具狀聲明異議，原處分機關依法裁處應無不合等語。
二、抗告人聲明異議意旨略以：
（一）舉發員警是否有見到抗告人駕駛重機車？
（二）現場舉發員警是否有依照相關程序對抗告人實施酒測？
（三）現場舉發員警並沒有告知抗告人拿出證件配合取締，不知
      怎麼認定抗告人不服取締？還是警方在開單時認為怎樣就
      怎樣，可以不依是否有違規事實就胡亂開單？
（四）攔檢人有無穿著制服？執行的勤務是否為交通處罰條例所
      規定的交通稽查或巡邏？
（五）依照95年5月15日所公佈之警察人員對酒後駕車當事人實
      施強制作為應行注意事項的相關規定，對於拒絕酒測的當
      事人，應於當場製發告發單並移置保管車輛，開單員警卻
      在隔天製單，並通知抗告人去簽收，是否合乎相關規定和
      相關程序？
（六）現場執行的制服警員並沒有打開酒測器要抗告人配合酒測
      ，而且最後還是攔查人同意抗告人離開，卻在隔日通知抗
      告人簽收不服取締與拒絕酒測的紅單，是不是警方可以不
      依照相關規定不穿制服任意攔查民眾，說要酒測卻不依相
      關程序執行酒測，然後還同意讓抗告人離開後，再於隔天
      通知抗告人因昨日不服取締和拒絕酒測，所以開單告發要
      抗告人簽收？
（七）抗告人於97年10月29日向監理站申訴後，又收到警方在97
      年10月29日所製發補告發闖紅燈的紅單，這有合乎相關規
      定？可以在當事人申訴後，又找理由開單？如果是事實，
      為什麼在現場不開單，要在抗告人申訴後才補告發？
（八）本兩件違規案警方在執行時，未依照相關程序且未依事實
      舉發，警方在取締拒絕酒測這種重大違規案件，對民眾財
      產與權利影響甚鉅，卻在執行時，不依程序執行，為此，
      請求撤銷原處分云云。
三、原審法院以：
（一）按汽車駕駛人，駕駛汽車不服從交通勤務警察或依法令執
      行交通指揮、稽查任務人員之指揮或稽查，處新臺幣900
      元以上1,800元以下罰鍰，道路交通管理處罰條例第60條
      第2項第1款定有明文；次按汽車駕駛人拒絕酒精濃度測試
      之檢定者，處60,000元罰鍰，並當場移置保管該汽車及吊
      銷該駕駛執照；又汽車駕駛人，曾依道路交通管理處罰條
      例第35條第4項前段規定吊銷駕駛執照者，3年內不得考領
      駕駛執照，道路交通管理處罰條例第35條第4項、第67 條
      第2項分別定有明文。
（二）抗告人於上開時地，駕駛車號FB3-369號重型機車，行經
      臺中市○○路與柳川東路路口處，經警攔查舉發，因抗告
      人拒絕警員施以酒精測試之要求，而違反道路交通管理處
      罰條例第35條第4項、第60條第2項第1款之規定，經警製
      單舉發等情，有臺中市警察局舉發違反道路交通管理事件
      通知單、交通部公路總局臺中區監理所臺中市○○○○○
      道路交通管理事件裁決書在卷可按。
（三）抗告人雖否認違規，並以現場舉發員警並未告知其拿出證
      件配合取締，而於翌日逕予開單告發等語置辯，惟按道路
      交通管理處罰條例第35條第4項、第67條第2項，有關汽車
      駕駛人拒絕接受酒精濃度測試之檢定者，應科處罰鍰並吊
      銷駕駛執照之規定，適用時並未以駕駛人實際有無喝酒，
      或必須經過生理平衡測試等為其前提要件，只要駕駛人有
      拒絕接受酒精濃度測試檢定之行為，即有該等處罰規定之
      適用。又法律所定之構成要件本即在描述規範所禁止或誡
      命行止之不法內容，以明確區分不同違法行為之不法內涵
      ，一旦行為人之行為與法定構成要件之不法描述完全符合
      一致者，該行為人之行為即具備構成要件該當性而屬構成
      要件該當行為，除行為人另有具體之阻卻違法事由外，在
      行為人有責任能力之前提下，該行為即屬可罰之行為。是
      倘抗告人有拒絕酒精濃度測試之行為，即已該當道路交通
      管理處罰條例第35條第4項、第67條第2項所規定之構成要
      件而屬構成要件該當之可罰行為。依卷附之現場對話錄音
      光碟及錄音譯文表所示：「（警員問：胖杰，你要不要測
      ？）甲○○：我為什麼要測？」、「（警員問：你要接受
      酒測或是拒絕？如果你拒絕，明天就到二組接受訪問。）
      甲○○：處分就處分，訪問就訪問，你如果這樣講就這樣
      吧。」、「（警員：你接受酒測還有機會，不測就沒機會
      。）測一定沒機會，我喝那種酒我自己知道。」、「（警
      員：你喝什麼酒？）蒸餾62度的水果酒，站長家都喝那種
      的，怎會有機會？」有錄音譯文及錄音光碟各1份附卷可
      按，並經本院勘驗前開錄音光碟並對照內容無誤。抗告人
      空言辯稱原舉發機關並未告知抗告人要配合酒測云云，殊
      無可取。本件員警依上揭規定製單舉發抗告人拒絕接受酒
      精濃度測試之違規行為，尚無何違反正當法律程序之不當
      可言。
（四）復依卷附臺中市警察局第二分局97年11月4日中分二警交
      字第0970034854號函所載：「經查本案舉發員警稱：97年
      10月21日23時10分許擔服巡邏勤務，接獲本分局勤務指揮
      中心通報前往學士路、英才路口，配合本分局第二組執行
      酒精測試，到場時受測人甲○○駕駛FB3-369號，因闖紅
      燈遭攔查後，為著警察制服之攔檢人員聞到有酒味，要施
      以酒精測試不服而徒步離開現場。遂於同日23時40分許，
      舉發員警再度接獲通知於本市○○街停車場內已攔到駕駛
      人甲○○，舉發員警隨即攜帶酒測器前往酒測，到場後要
      對駕駛人進行酒測，惟該駕駛甲○○當場表示拒絕接受酒
      精測試後隨即離去，員警依違反道路交通管理處罰條例第
      53、35、60條舉發，並無不當。另有關舉發員警取締酒後
      駕車，未依規定移置保管車輛，乃因舉發員警返回棄車地
      點要代保管甲○○所駕駛之FB3-369號重機車時，該車輛
      已離開現場，故無法代保管車輛，本分局已請懲處相關人
      員。」復依警員許瑋倫於97年11月3日所製之職務報告書
      所載：「職警員許瑋倫、戴慶仁於97年10月21日22時至24
      時擔服巡邏勤務，於同日23時10分許，接獲勤務中心通報
      前往臺中市○區○○路與英才路口協助本分局第二組執行
      酒測，職等到場時受測人（FB3-369號重機車駕駛人甲○
      ○）因違規闖越學士路與柳川東路口之紅燈而遭本分局第
      二組李巡官鴻銘攔停，隨即徒步離開現場。職等於同日23
      時40分許，再度接獲本分局第二組李警務員峰岳通知表示
      ，於五義街停車場內經其攔獲申訴人甲○○，職等到場後
      經李警務員指示進行酒測，唯楊員當場表示拒絕接受酒測
      後隨即離去，職等奉李警務員指示製發中市警交字第GE00
      00000號告發單。」等語，衡以交通警員製單舉發違反道
      路交通管理處罰條例所列之違規事實，本質上為行政處分
      ，係公務員基於職務上之權力，依法就特定之具體事件所
      為具有公法上效果之單方行政行為，基於公務員為公法上
      行為具有公信力之原則，該行政處分當可被推定為真正，
      其據以依法處分之事實認定亦為正確無誤。
（五）又本件現場舉發警員與抗告人並無仇隙，衡情當無設詞攀
      誣、濫予舉發之理，本件既無任何證據足證警員有捏造事
      實、違法取締之情事，則執勤警員本其維護交通秩序、安
      全職責所為之舉發，自應受到合法、正確之推定。故本件
      抗告人於前開時地確有拒絕接受酒精濃度測試檢定並不服
      稽查之違規行為，應堪認定。其否認違規之情，並不足採
      ，因而裁定駁回抗告人之聲明異議。
四、抗告意旨略以：抗告人於當天行經柳川路與學士路口突聞李
    峰岳警務員（身穿便衣）在後方呼叫抗告人，基於同事呼喚
    ，抗告人於是停下探望，惟李警務員竟指抗告人飲酒，要請
    線上巡邏警員對抗告人實施酒測，抗告人因此離開現場，此
    時另一位李鴻銘巡官（身穿制服）於抗告人離開現場後，跟
    在抗告人後面呼叫抗告人停下來配合，此時線上巡邏警員始
    到達五義街停車場內，在場之李峰岳警務員詢問抗告人是否
    接受酒測，抗告人詢問伊要怎麼測？而後李警務員即說這樣
    就好了，你可以離開了，要坐車回去，嗣隔日李警務員通知
    抗告人至分局簽收本件通知單等語。惟查：
（一）抗告人於當日在柳川路與學士路口停車，並非因李鴻銘巡
      官予以攔查，而係因李峰岳警務員之呼喚，並無攔查動作
      ，李鴻銘巡官係在抗告人離開柳川路與學士路口後才在抗
      告人後面呼叫，故抗告人係在五義街停車場停下等待線上
      巡邏警員到達，故原裁定於此顯有誤認。
（二）李峰岳警務員當時並未穿著制服，抗告人不知其正在執行
      何種勤務。
（三）抗告人並無不服取締之情事，當時係因攔查人並未穿著制
      服，而無權攔查或開單之故，抗告人始離去。
（四）抗告人於五義街現場時，不清楚李峰岳警務員是否指示警
      員對抗告人進行酒測，開單警員僅將酒測器持在手上，並
      未上前對抗告人實施酒測，抗告人未表示拒測，亦未隨即
      離去，抗告人係經李峰岳警務員之同意始離開現場，是警
      方認抗告人未達處罰標準始由抗告人離去，而非抗告人拒
      絕酒測之故云云。
（五）依道路交通管理處罰條例第7條之2第1項之規定，當場不
      能或不宜攔截製單舉發者，才能對汽車所有人逕行舉發，
      惟舉發當時抗告人已被留在現場，為何當場不告發，而在
      抗告人申訴後始補告發闖紅燈之違規情事。
（六）本件通知單是否屬於逕行舉發之項目？倘警方攔查民眾，
      於第二天始開單並通知民眾簽收，是否仍符合程序正義？
五、本院查：
（一）抗告人於97年10月21日23時10分許，駕駛車牌號碼FB3-36
      9 號重型機車，行經臺中市○○路與柳川東路口時，因闖
      紅燈之違規遭原舉發機關攔查，經警員察覺抗告人有酒味
      而請其接受酒測，惟抗告人不服酒精測試之稽查而徒步離
      開現場，有不服從交通勤務警察或依法令執行交通指揮、
      稽查任務人員之指揮或稽查之情事；嗣於同日23時40分許
      ，抗告人在臺中市○○街停車場，再度經警攔查並請其接
      受酒測時，抗告人因其先前確有飲酒而不欲被測得酒精濃
      度之緣故，表明不願配合之態度，經舉發員警告知此係拒
      絕酒測之情形後，仍自行離去等情，有臺中市警察局舉發
      違反道路交通管理事件通知單、交通部公路總局臺中區監
      理所臺中市○○○○○道路交通管理事件裁決書、舉發當
      時之錄音光碟及譯文、臺中市警察局第二分局97年11 月4
      日中分二警交字第0970034854號函、警員許瑋倫97年11月
      3日所製之職務報告書等在卷可稽。
（二）抗告人雖以當日行經柳川路與學士路口時，係因李峰岳警
      務員之呼喚而停車，並非李鴻銘巡官予以攔查，而李峰岳
      警務員當時並未穿著制服，故非執行交通勤務之警察，並
      無對抗告人攔查或製單舉發之權力，抗告人逕行離去亦無
      不服從交通警察稽查之行為云云置辯。惟查，抗告人與原
      舉發機關之李峰岳警務員係同事關係，自對其當時係執行
      交通勤務之警察一事知之甚稔，抗告人不僅未能提出證據
      證明當時攔查之警員係李峰岳警務員而非李鴻銘巡官，以
      及李峰岳警務員當時並未穿著制服，以資說明當時攔查員
      警並無執行勤務之權力，及抗告人無服從之義務等情，且
      縱認其所言屬實，因當時尚有正在執行勤務且身著制服之
      李鴻銘巡官在場要求抗告人配合酒測，此部分抗告人亦不
      爭執，則當時攔查之勤務即已踐行執行勤務所須之法定程
      序，從而抗告人以將其攔下之李峰岳警務員未穿著制服，
      遽行指摘本件舉發並未符合法定程序，並主張其逕自離去
      並非不服稽查或拒絕酒測云云，顯無理由。
（三）抗告人另辯稱其在五義街停車場時，係因李峰岳警務員當
      時未身穿制服，不符合執行勤務之法定程序，其他警員亦
      僅手持酒測器而未上前對其實施酒測，且其未明確表示拒
      絕酒測之意思，其係基於舉發員警之同意始行離去，並無
      拒絕酒測之情形云云。惟依卷附之97年10月21日23時40分
      李峰岳警務員與楊建杰談話錄音譯文內容所載：「李警務
      員：胖杰，你要不要測（酒精測試）？」「甲○○：我為
      什麼要測？」「李警務員：你要接受酒測或是拒絕？如果
      你拒絕，明天就到二組接受訪問。」「甲○○：處分就處
      分，訪問就訪問，你如果這樣講就這樣吧。」「李警務員
      ：你接受酒測還有機會，不測就沒機會。」「楊建杰：測
      一定沒機會，我喝那種酒我自己知道。」「李警務員：你
      喝什麼酒？」「楊建杰：蒸餾62度的水果酒，站長家都喝
      那種的，怎會有機會？」「李警務員：那就是拒絕酒測，
      那你等一下自己坐車回去」，抗告人於被舉發當時並未對
      於員警未穿著制服或其他執行勤務應具備之程序要件有欠
      缺而為任何爭執，反而係因其確有飲酒而不欲被測出酒精
      濃度，始不欲配合酒測；又抗告人雖未正面以言詞表示拒
      絕酒測，然依其表明接受酒測如何對其不利等語，以及經
      警員要求仍不接受酒測等情觀之，抗告人已於態度上表示
      拒絕接酒測之意，是抗告人上開所辯，亦毫無可採。
（四）抗告人又辯稱：本件違規事由並非依法得逕行舉發之項目
      ，則本件通知單係於隔日始簽發與抗告人收受，並不符合
      法定程序要件云云。惟查，本件係屬當場攔停舉發，並非
      逕行舉發，本件通知單亦於舉發當日即97年10月21日作成
      ，雖於翌日始通知抗告人收受，亦僅涉及行政處分送達時
      點之認定，以及自何時計算到案期間之問題，並不因通知
      單未能當日送達抗告人，而使原屬合法之舉發行為因而成
      為不合法。另抗告人所稱申訴後始補告發闖紅燈之違規情
      事，因並非本件聲明異議範圍，本院自無從就此部分予以
      審理，附此敘明。
六、抗告人確有於前揭時地拒絕接受酒精濃度測試檢定及不服稽
    查之違規行為，原處分機關依道路交通管理處罰條例第60條
    第2項第1款、第35條第4項規定裁處抗告人罰鍰900元、60,0
    00元，吊銷駕駛執照，並依同條例第67條第2項之規定，諭
    知3年內不得考領駕駛執照，核無不當。原審法院因而裁定
    駁回抗告人之聲明異議，亦無不合，抗告人仍執前詞，指摘
    原裁定不當，自無理由，應予駁回。
七、據上論斷，應依道路交通案件處理辦法第26條，刑事訴訟法
    第412條，裁定如主文。
中    華    民    國    98    年    3     月    16    日
              交通法庭  審判長法  官  林  照  明
                              法  官  蔡  名  曜
                              法  官  郭  瑞  祥
上列正本證明與原本無異。
不得再抗告。
                              書記官  李  妍  嬅
中    華    民    國    98    年    3     月    16    日


司法院資訊處製作；財團法人民間司法改革基金會備份。
